臺灣高等法院臺中分院民事判決　九十年度重上字第一二九號
　　　上　訴　人　何壬○○即壬.
　　　　　　　　　庚○○
　　　上　訴　人　己○○
　　　　　　　　　戊○○○同.
　　　　　　　　　甲○○　同.
　　　　　　　　　丁○○　同.
　　　　　　　　　丙○○　同.
　　　法定代理人　辛○○
右當事人間拆屋還地事件，上訴人對於中華民國九十年五月二十五日臺灣臺中地方法
院八十八年度重訴字第一一二四號第一審判決提起上訴，本院於民國九十三年十月二
十七日言詞辯論終結，玆判決如左：
      主      文
原判決關於命何壬○○、庚○○、己○○及乙○○、戊○○○、甲○○、丁○○、丙
○○之被繼承人何守仁拆屋還地及給付部分，及該部分假執行之宣告，暨訴訟費用之
裁判均廢棄。
右廢棄部分，被上訴人在第一審之訴及假執行之聲請，均駁回。
第一、二審訴訟費用（關於命何壬○○、庚○○、己○○及乙○○、戊○○○、甲○
○、丁○○、丙○○之被繼承人何守仁拆屋還地及給付部分），由被上訴人負擔。
      事實及理由
一、上訴人何守仁於訴訟程序中死亡，經本院於民國（以下同）九十三年八月十一日
　　裁定命何守仁之繼承人乙○○、戊○○○、甲○○、丁○○、丙○○（以下稱乙
　　○○等五人）承受訴訟。又被上訴人之法定代理人由陳建隆變更為辛○○，由其
　　聲明承受訴訟，依法核無不合，自生承受訴訟之效力。本件上訴人己○○與乙○
　　○等五人經合法通知，未於言詞辯論期日到場，經核並無民事訴訟法第三百八十
　　六條所列各款情形，爰依被上訴人之聲請，由其一造辯論而為判決，合先敘明。
二、被上訴人主張：坐落台中市○區○○段五小段三及三之六地號土地（下稱系爭土
　　地）為被上訴人所有，上訴人庚○○未經被上訴人同意，擅自在系爭土地如原審
　　判決附圖（以下稱附圖）所示Ｎ、Ｈ部分興建門牌號碼台中市○○路一０八之七
　　號之房屋及其庭院，占用面積共０‧０一四三公頃；上訴人何壬○○未經被上訴
　　人同意，擅自在系爭土地如附圖所示Ｏ、Ｒ部分興建門牌號碼台中市○○○路四
　　０九號之一、同路四０七號之房屋，連同進出道路空地如附圖所示Ｐ部分，占用
　　面積共０‧０一八九公頃，並分別供上訴人己○○、何守仁使用，渠等占有使用
　　系爭土地既未得被上訴人同意，並無正當權源，自屬無權占有。又渠等無權占用
　　被上訴人所有系爭土地，使被上訴人無法使用，渠等因而受有相當於租金之利益
　　，被上訴人則受有損害，請求自八十三年十一月十日起至返還土地之日止以申報
　　地價年息百分之十計算相當租金之損害金等情，爰依物上請求權、不當得利請求
　　權，求為命：(一)上訴人庚○○應將系爭土地上如附圖所示Ｎ、Ｈ部分即台中市○
　　○路一○八之七號房屋拆除，並將該土地返還被上訴人，暨給付被上訴人自八十
　　三年十一月十日起至返還土地之日止按月以新台幣（以下同）一萬七千九百十九
　　元計算之損害金。(二)上訴人何壬○○應將系爭土地上如附圖所示Ｏ、Ｒ部分門牌
　　號碼台中市○○○路四０九號之一、同路四０七號之房屋拆除，上訴人己○○、
　　何守仁應分別自上開房屋遷讓，並將如附圖所示Ｏ、Ｐ、Ｒ部分土地返還被上訴
　　人；暨上訴人何壬○○與己○○應連帶給付被上訴人自八十三年十一月十日起至
　　返還土地之日止按月以一萬一千七百七十九元計算之損害金，上訴人何壬○○與
　　何守仁應連帶給付被上訴人自八十三年十一月十日起至返還土地之日止按月以八
　　千一百四十五元計算之損害金之判決。
三、上訴人則以：系爭土地於光復當初即屬被上訴人台灣第一商業銀行（更名前稱為
    「台灣工商銀行」）所有，當時均已有出租之事實，其中上訴人庚○○所有之房
    屋為其父賴阿番（已歿）所建，賴阿番與被上訴人有基地租賃關係，庚○○係繼
　　承取得，而上訴人何壬○○所有之房屋，其夫何樹木（已歿）亦與被上訴人間有
　　基地租賃關係，故上訴人庚○○、何壬○○均係合法繼受原承租人之地位及權利
　　，並非無權占有。上訴人己○○、何守仁使用系爭土地與上訴人何壬○○之房屋
　　，係經何壬○○同意使用，自亦非無權占用等語，資為抗辯。
四、被上訴人主張系爭土地為被上訴人所有，其上有門牌號碼台中市○○路一０八之
　　七號之房屋為上訴人庚○○所有、門牌號碼台中市○○○路四０九號之一、同路
　　四０七號之房屋為上訴人何壬○○所有，上訴人己○○及乙○○等五人之被繼承
　　人何守仁經上訴人何壬○○同意，使用渠等所有之上開房屋。又賴阿番為上訴人
　　庚○○之父、何樹木為上訴人壬○○之夫，二人對其父、其夫有繼承權等事實，
　　有土地登記謄本、庚○○戶籍謄本、何壬○○戶籍謄本等附卷可稽（見原審卷(一)
　　一四、一七六、二四四頁），復為兩造所不爭執，自堪信為真實。
五、上訴人庚○○、何壬○○抗辯渠等前開房屋所有權分別繼承自其父賴阿番、其夫
　　何樹木，而賴阿番、何樹木對被上訴人有基地租賃關係，上訴人應已合法繼受原
　　承租人之地位及權利等語，查，上訴人提出四十四年至五十二年間何樹木、賴阿
　　番之房地產租金收據影本為證（見本院卷(二)九至一三、二二頁），而被上訴人對
　　於上開房地產租金收據影本所蓋之被上訴人台中分行之印文，其形式為真正，並
　　不爭執，依該房地產租金收據所載，租用地點為台中市○○段○○段三號與三之
　　四號，收款日四十五年至四十七年間住址記載為台中市忠孝里高王爺巷四號、收
　　款日五十一年以後住址則記載為台中市○○街一三九巷五十一弄九號，核與戶籍
　　謄本所載前開房屋門牌號碼自高王爺巷整編為立德街，嗣再整編為現址相符，有
　　戶籍謄本及台中市東區戶政事務所門牌證明書在卷可憑（見原審卷(一)二四二至二
　　四四頁、原審卷(二)二二０至二二三頁），則上訴人庚○○、何壬○○主張其被繼
　　承人賴阿番、何樹木與被上訴人間有基地租賃關係，應可採信。又，上訴人庚○
　　○、何壬○○為賴阿番、何樹木之繼承人，為兩造所不爭執，已如前述，其合法
　　繼受賴阿番、何樹木之房屋所有權，亦可認定。
六、按租地建築房屋除當事人間有禁止轉讓房屋之特約外，應推定出租人於立約時，
    即已同意租賃權得隨建築物而移轉於他人（最高法院四十三年度台上字第四七九
    號判例參照；雖該判例不再援用，惟基地建築房屋，承租人房屋所有權移轉時，
    其基地租賃契約，對於房屋受讓人，仍繼續存在，已為八十八年四月二十一日增
　　訂之民法第四百二十六條之一所明定），因此上開房屋，於上訴人庚○○、何壬
　　○○依法繼承後，土地之租賃權亦應隨同建築物移轉於上訴人庚○○、何壬○○
　　。再按房屋所有人與基地所有人間就基地有租賃關係，如其訂立租約當初無特別
　　反對之約定，房屋所有人將其房屋一部分供與他人使用，是為所有人對於地上房
　　屋使用收益權之行使（最高法院七十九年度台上字第二六七八號判例參照），則
　　何壬○○將其所有房屋供上訴人己○○及何志峰等五人之被繼承人何守仁使用，
　　亦即所有人對於地上房屋使用收益權之行使。上訴人對於系爭土地之使用，在被
　　上訴人合法終止租約前均係有權占有，被上訴人自不得請求上訴人拆屋還地，又
　　被上訴人既得依租約行使其租金請求權，亦無損害可言，自不能依不當得利法律
　　關係請求損害賠償。從而，被上訴人請求拆屋還地，並依不當得利法律關係請求
　　上訴人給付損害金，為無理由，應予駁回，其假執行之聲請亦失所附麗，應併予
　　駁回。原審就上開部分，為被上訴人勝訴之判決，即有未合。上訴論旨，指摘原
　　判決不當，聲明廢棄，為有理由。本件事證已臻明確，兩造其餘攻擊防禦方法及
　　舉證，核與本件判決結果不生影響，無庸逐一論列，併此敘明。
七、據上論結：本件上訴為有理由，依民事訴訟法第四百六十三條、第三百八十五條
    第一項前段、第四百五十條、第七十八條，判決如主文。
中　　　華　　　民　　　國　　九十三　　年　　 十一　　 月　　　十　　　日
~B1民事第六庭審判長法　官　吳火川
~B2　　　　　　　　法　官　吳惠郁
~B3　　　　　　　　法　官　饒鴻鵬
右為正本係照原本作成。
如對本判決上訴，須於收受判決送達後二十日內向本院提出上訴書狀，其未表明上訴
理由者，應於提出上訴後二十日內向本院提出上訴理由書(須按他造人數附具繕本)。
上訴時應提出委任律師為訴訟代理人之委任狀。具有民事訴訟法第四百六十六條之一
第一項但書或第二項之情形為訴訟代理人者，另應附具律師及格證書及釋明委任人與
受任人有該條項所定關係之釋明文書影本。
~B　　　　　　　  書記官　陳如慧
中　　　華　　　民　　　國　　九十三　　年　　 十一　　 月　　 十一　　 日
　　　　　　　　　　　　　　　　　　　　　　　　　　　　　　　　　　　　Ｈ
